【裁判字號】    98,交抗,1742
【裁判日期】    980724
【裁判案由】    違反道路交通管理處罰條例
【裁判全文】
臺灣高等法院交通事件裁定            98年度交抗字第1742號
抗告人  即
原處分機關  交通部公路總局新竹區監理所桃園監理站
代  表  人  劉瑞麟
受 處 分人  甲○○
上列抗告人因受處分人違反道路交通管理處罰條例案件，不服臺
灣桃園地方法院98年度交聲字第793 號，中華民國98年6月9日所
為之裁定，提起抗告，本院裁定如下：
    主  文
抗告駁回。
    理  由
一、原裁定關於吊扣駕駛執照部分之意旨略以：
  (一)按汽車駕駛人，因違反本條例及道路交通安全規則之規定，
    受吊銷駕駛執照處分時，吊銷其持有各級車類之駕駛執照，
    亦為道路交通管理處罰條例第68條所明定，而此規定係於94
    年12月14日修正公布，並於95年3月1日施行，而修正前之道
    路交通管理處罰條例第68條則係規定「汽車駕駛人，因違反
    本條例及道路交通安全規則之規定，受吊扣或吊銷駕駛執照
    處分時，吊扣或吊銷其持有各級車類之駕駛執照」，其修法
    意旨，係以「原條文將違規駕駛人所持有之各級車類駕駛執
    照一併吊扣或吊銷，失之過酷，影響人民工作及生活甚鉅」
    為由，而刪除吊扣駕駛人駕駛執照時，應吊扣駕駛人持有各
    級車類駕駛執照之規定（詳立法院公報第94卷第70期第 136
    頁至第138頁之院會紀錄暨修正道路交通管理處罰條例第 68
    條之立法理由），是依現行道路交通管理處罰條例，已無得
    吊扣駕駛人所持有他級駕駛執照之依據存在，從而，於為吊
    扣駕駛人駕駛執照之處分時，自僅得吊扣駕駛人違規時所駕
    駛該級車類之駕駛執照，以限制其繼續駕駛該級車類行駛道
    路之權利，若駕駛人並無該級車類之駕駛執照，或雖曾持有
    該級車類之駕駛執照，然該駕駛執照業經吊銷、吊扣，即無
    從再執行吊扣該級車類駕駛執照之處分（臺灣高等法院暨所
    屬法院97年法律座談會刑事類提案第40號研討結果亦同此見
    解）。
  (二)經查，異議人於本件交通違規時，並無輕型機車駕駛執照，
    僅有職業聯結車駕駛執照，而原處分機關上開裁決所指應吊
    扣之異議人駕駛執照，應係指異議人之職業聯結車駕駛執照
    之事實，有異議人之汽車駕駛人資料 1紙（參見本院卷第22
    頁）、汽車駕駛人經歷證明書 1紙（參見本院第23頁）及原
    處分機關桃園監理站98年3月4日竹監桃字第0980006177號函
    檢附之移送書 1份在卷可憑（參見本院卷第1至3頁）。惟揆
    諸前揭說明，異議人既係騎乘輕型機車違反道路交通管理處
    罰條例第35條第1項第1款之規定，依法即僅能吊扣其輕型機
    車駕駛執照12個月，並無得吊扣異議人持有他級駕駛執照之
    依據，是原處分機關以異議人有上開交通違規行為，遂逕予
    裁處吊扣異議人之職業聯結車駕駛執照，已難謂係適法之處
    分；又上開處置方式，雖可能產生無照駕駛之駕駛人，反而
    較有照駕駛之駕駛人，得受有無需受吊扣駕駛執照處罰利益
    之疑慮，然本院審酌「行政行為，採取之方法所造成之損害
    不得與欲達成目的之利益顯失均衡」，乃行政程序法第 7條
    第 3款所明定，而若於上開情形下吊扣駕駛人各級車類之駕
    駛執照，雖可達成完全杜絕駕駛人繼續酒醉駕車之目的，惟
    亦同時造成剝奪駕駛人駕駛各級車類車輛之結果，甚而使職
    業駕駛人之生計遭受影響，而如此所造成之損害，已與欲達
    成目的之利益顯失均衡，且與前揭道路交通管理處罰條例第
    68條之修法意旨不相符合，實難認係妥適。基此，原處分機
    關此部分之裁罰，亦顯有未恰。
    綜上所述，原處分關於吊扣異議人駕駛執照12個月之處分，
    僅能吊扣異議人之輕型機車駕駛執照，而不得代以吊扣其僅
    有之職業聯結車駕駛執照，則該部分之處分顯然無法執行。
    從而，異議人提出本件聲明異議為有理由，且因本件為一交
    通違規行為，吊扣處分與罰鍰暨道路安全講習部分無從區分
    ，自應由本院將原處分撤銷，自為裁處原處分撤銷。甲○○
    汽車駕駛人，駕駛汽車經測試檢定酒精濃度超過規定標準，
    處罰鍰新臺幣10,000元，並應接受道路交通安全講習。以期
    適法等語。
二、抗告意旨略以：
  (一)酒後駕車影響他人身體、生命、財產至鉅，考量道路交通管
    理處罰條例第 1條所定之立法目的，對於酒精濃度超過標準
    仍駕駛汽車等嚴重偏差駕駛行為，施以吊扣駕駛執照限制行
    為人於一定期間不得繼續駕駛汽車，實為保障用路人之生命
    、財產、安全。如對酒精濃度超過規定標準而駕駛汽車之行
    為人僅限制其不得駕駛該級類汽車，而仍得駕駛其他級類汽
    車，顯難以達成「確保交通安全」之立法精神，亦不符社會
    大眾期待與各交通相關機關維護民眾「行的安全」之責任與
    義務。
  (二)再由道路交通管理處罰條例整體制度之概念與設計觀察：汽
    車駕駛執照所許可之駕駛資格權利範圍大小雖有不同，但卻
    非全然無關（僅駕駛技術有別，駕駛行為規範本質並無不同
    ），參考道路交通管理處罰條例第21條、第21條之1、第 22
    條等條文規定，對於僅領有較低級類駕駛執照而駕駛較高級
    類汽車之駕駛行為，係立法予以類型化加以處罰，而非一律
    認為未領有所駕駛車類之許可憑證（駕駛執照）即為「未領
    有駕駛執照駕車（無照駕駛）」。故概念上僅領有較低級類
    駕駛執照而駕駛較高級類汽車之駕駛行為，係駕駛資格瑕疵
    之行使權利過當行為，而非完全不具駕駛資格之無照駕駛行
    為。是以，對於道路交通管理處罰條例所定應吊扣或吊銷駕
    駛執照處分者，自亦不得認無「駕駛執照」可供處分或執行
    ，亦無法將其作為合法駕駛車輛依據之汽車駕駛執照切割處
    罰。
  (三)駕駛特定車類之汽車需具備特定資格與技術，又因操作難易
    度有別，故有逐步取得較高難度車類駕駛資格之制度設計。
    然一般肇事案件之成因，因酒後駕駛、超速、超載等違法行
    為造成之車禍案件，遠多於因駕駛技術不足造成車禍之情形
    。則行為人駕駛行為出現嚴重瑕疵，非限制其駕駛資格（吊
    扣駕照）不足以維護其他廣大用路人之安全時，應考量使其
    無法再違反該行為所應遵守之行為規範。故無論駕駛何種汽
    車既應遵守相同之基本行為規範，自不因所需駕駛技術不同
    而有區分。對於僅領有單一駕駛執照之駕駛人既係基於該駕
    駛資格而受法律評價，當不得免於限制或剝奪該駕駛憑證權
    利之處罰。否則，行為人仍得繼續使用較高等級駕駛執照駕
    駛次等級之車輛，違規時僅能吊扣其所駕駛之該等級車輛駕
    駛執照，無異宣告免除此項違規行為所應吊扣執照之處罰。
    是以道路交通管理處罰條例第35條第1項第1款之規定，受處
    分人既持用普通小型車駕照駕駛輕型機車，該駕照即等同其
    得憑以駕駛輕型機車駕駛執照。故其於駕駛輕型機車違規時
    ，依法吊扣其所持用普通小型車駕駛執照，自不違反比例原
    則。
  (四)吊扣駕照一年處分係預防將來再犯危險之「管制罰」，與行
    政罰鍰及刑事處罰之性質不同。至於異議人既有上開違規行
    為，而遭受吊扣職業聯結車駕駛執照，是否因此家計陷入困
    難，尚非原處分機關所得審究。為維護道路交通管理目的及
    公平性原則，爰請求撤銷原裁定，維持原處分云云。
三、原處分機關不服原法院撤銷原處分機關有關吊扣受處分人駕
    駛執照12個月之處分，而於法定期間內提起抗告。至原法院
    撤銷原處分機關有關罰鍰45,000元處分，另裁罰受處分人罰
    鍰新臺幣10,000元及維持受處分人應接受道路交通安全講習
    部分，受處分人及原處分機關均未提起抗告。基此，本院關
    於本案所應審究者，僅有原處分內容中關於吊扣受處分人職
    業聯結車駕駛執照12個月之處分，是否合法妥當而已，合先
    敘明。
四、經查：
  (一)按汽車駕駛人飲用酒類後其吐氣所含酒精濃度超過每公升零
    點二五毫克以上者，不得駕車；汽車駕駛人，駕駛汽車經測
    試檢定酒精濃度超過規定標準者，處一萬五千元以上六萬元
    以下罰鍰，並當場移置保管該汽車及吊扣其駕駛執照一年。
    汽車駕駛人有第35條第 1項規定之情形者，應接受道路交通
    安全講習，道路交通安全規則第114條第2款、道路交通管理
    處罰條例第35條第1項第1款及第24條第1項第2款分別定有明
    文。又汽車駕駛人，因違反本條例及道路交通安全規則之規
    定，受吊銷駕駛執照處分時，吊銷其持有各級車類之駕駛執
    照，道路交通管理處罰條例第68條亦定有明文。又道路交通
    安全規則第61條第1項第4款固明文規定：「汽車駕駛人取得
    高一級車類之駕駛資格者，應換發駕駛執照，並准其駕駛較
    低級車類之車輛，其規定如下：…四、已領有小型車駕駛執
    照者，得駕駛輕型機器腳踏車。」。惟道路交通管理處罰條
    例第68條業於94年12月14日修正，並自95年3月1日施行，修
    正前之道路交通管理處罰條例第68條規定：「汽車駕駛人，
    因違反本條例及道路交通安全規則之規定，受吊扣或吊銷駕
    駛執照處分時，吊扣或吊銷其持有各級車類之駕駛執照」；
    修正後之道路交通管理處罰條例第68條則規定：「汽車駕駛
    人，因違反本條例及道路交通安全規則之規定，受吊銷駕駛
    執照處分時，吊銷其持有各級車類之駕駛執照」；其原提案
    修正條文為：「汽、機車駕駛人，因違反本條例及道路交通
    安全規則之規定，受吊扣或吊銷駕駛執照處分時，吊扣或吊
    銷其違法或違規當時所駕駛車輛之駕駛執照」，其立法理由
    略為：「原條文將違法或違規駕駛人所持有各級車類之駕駛
    執照一併吊扣或吊銷，失之過酷，影響人民工作及生活甚鉅
    ，爰修正之」等語，是駕駛人違反道路交通管理處罰條例第
    35條第1項第1款之規定而受吊扣駕駛執照處分時，依修正後
    同法第68條規定並參照其修正意旨，應僅得吊扣違規或違法
    當時駕駛車類之駕駛執照，不得再吊扣行為人所持有、與駕
    駛違規車輛無關之其他各級車類駕駛執照。復酒醉駕車行為
    製造法所不容許之風險，以風險製造之立場觀之，並不因駕
    駛車輛種類之不同，而有所差別，然從風險實現之觀點而言
    ，酒醉駕駛車類之不同，其對於交通安全衍生之實害結果也
    有所差異，如駕駛人駕駛低一級之車類違反本條例之規定時
    ，不論其所造成之實害結果，而一律吊扣駕駛人所持有之各
    類駕照，不無過當之虞，亦非無是否合於比例原則之疑義存
    在。從而，依據修正後道路交通管理處罰條例第68條之規範
    意旨，駕駛汽車違規，僅得吊扣汽車駕照，不得吊扣機車駕
    照，而駕駛機車違規，亦不得吊扣汽車駕照。
  (二)查本件受處分人甲○○（下稱受處分人）於民國96年 8月30
    日23時01分許，酒後騎乘車號 EVZ-665號輕型機車，行經桃
    園縣桃園市○○路與鹽務路口時，為桃園縣政府警察局保安
    隊員警攔檢查獲，並經測試其呼氣酒精濃度已達每公升0.98
    毫克，遂遭員警以抗告人酒後駕車為由，依違反道路交通管
    理處罰條例第35條第1項第1款之規定掣單舉發，嗣經原處分
    機關依上開條文之規定，裁處受處分人罰鍰45,000元，並吊
    扣駕駛執照12個月，及施以道安講習之事實，有酒精測定紀
    錄表、桃園縣政府警察局96年8月30日桃警局交字第DA00000
    00號舉發違反道路交通管理事件通知單及交通部公路總局新
    竹區監理所98年 2月14日桃監裁罰字第裁52-DA0000000號違
    反道路交通管理事件裁決書各乙紙在卷可稽（參見原審卷第
    19頁、第20頁），亦為受處分人所不否認，前揭酒醉駕車行
    為並經臺灣桃園地方法院檢察署檢察官作成96年度偵字第23
    647號緩起訴處分，並命受處分人支付緩起訴處分金 35,000
    元確定在案，則受處分人有酒後駕車之違規事實，固甚明確
    。衡以前揭規定及說明，修正後之道路交通管理處罰條例第
    68條規定既將「吊扣」等字刪除，駕駛人受吊扣駕駛執照處
    分時，自不再吊扣其持有各級車類之駕駛執照，原處分機關
    於作成吊扣駕駛執照處分時，自應就行為人所應吊扣之駕駛
    執照種類予以限定，始稱適法。本件受處分人持有之駕駛執
    照種類為職業聯結車駕駛執照，未考領輕型機車駕駛執照，
    有桃園監理站汽車駕駛人螢幕列印資料、桃園監理站機車駕
    駛人螢幕列印資料、汽車駕駛人經歷證明書在卷可稽（見原
    審卷第22至24頁），受處分人既無輕型機車駕駛執照可供吊
    扣，原處分機關本毋庸贅為吊扣之處分。原處分機關若以受
    處分人無輕型機車駕駛執照可供吊扣，遂吊扣受處分人之職
    業聯結車駕駛執照，實與道路交通管理處罰條例第68 條規
    定未合。原裁定同此見解，因而將原處分就吊扣受處分人職
    業聯結車駕駛執照之處分撤銷，並無違誤。
五、綜上所述，原審認原處分機關對受處分人所為吊扣職業聯結
    車駕駛執照之處分有所違誤，而撤銷受處分人關於吊扣職業
    聯結車駕駛執照之部分，其認事用法，無何不當。本件抗告
    人猶執前詞提起抗告，為無理由，應予駁回。
據上論結，爰依道路交通案件處理辦法第26條，刑事訴訟法第41
2條，裁定如主文。
中    華    民    國    98    年    7     月    24    日
                  刑事第十二庭審判長法  官  蔡永昌
                                    法  官  施俊堯
                                    法  官  蔡新毅
以上正本證明與原本無異。
不得再抗告。
                                    書記官  楊秋鈴
中    華    民    國    98    年    7     月    24    日


司法院資訊處製作；財團法人民間司法改革基金會備份。
